臺灣高等法院臺南分院刑事判決　　　　　　　　九十三年度上易字第五一六號　Ａ
　　　上　訴　人
　　　即　被　告　乙　○　○
　　　選任辯護人　郭　常　錚
右上訴人因詐欺等案件，不服臺灣台南地方法院九十三年度易字第四三四號中華民國
九十三年九月二十一日第一審判決（起訴案號：臺灣台南地方法院檢察署九十二年度
調偵字第三二０號），提起上訴，本院判決如左：
      主      文
原判決撤銷。
乙○○共同意圖為自己不法之所有，以詐術使人將本人之物交付，處有期徒刑陸月，
如易科罰金，以參佰元折算壹日。
      事      實
一、乙○○因極度缺錢使用，為取得現金花用，遂與翁瑞鴻合謀，首先以賒欠方式由
    乙○○向翁瑞鴻購買其所有之牌照號碼Ｙ八─二二二一號自用小客車，價格新台
    幣（下同）三十八萬元，然並未交車，其後乙○○與翁瑞鴻共同基於意圖為自己
    不法所有之犯意，以該自用小客車於民國（下同）九十年十二月十三日佯向台新
    國際商業銀行（下稱台新銀行）辦理動產抵押貸款，使台新銀行陷於錯誤，於同
    年十二月十七日貸與三十一萬元（原審誤載為三十七萬元），約定自九十一年一
    月十七日起至九十二年十二月十七日止，每月一期，每期清償一萬五千一百零五
    元，並於同年十二月十七日以其所有之車號Ｙ八─二二二一號自用小客車設定動
    產抵押予台新銀行，而為動產擔保交易之債務人，依約在前開借款未清償完畢前
    ，不得將標的物移轉、遷移、出賣、出質、轉讓、抵押或為其他處分，乙○○於
    詐得該筆款項後，自第一期起即未繳款。乙○○另透過翁瑞鴻欲轉賣自用小客車
    予他人，於九十年十二月十四日，由翁瑞鴻向其女友甲○○稱願以二十八萬元之
    價格將該車出售，甲○○於同日付款後即占有使用該自用小客車，致使債權人台
    新銀行受有損害。
二、案經甲○○訴請臺灣臺南地方法院檢察署檢察官偵查起訴。
      理      由
壹、有罪部份：
一、訊據上訴人即被告乙○○固承認右揭向台新銀行設定動產抵押貸款之事實，惟仍
    矢口否認其有何詐欺犯行，辯稱：「我向車行買車，我缺錢用，翁瑞鴻說他可以
    替我處理車子，給我一筆錢，不知道翁瑞鴻將車賣給何人，我沒有欺騙銀行」等
    語。
二、經查：
  (一)據證人翁瑞鴻於原審審理時證稱：「當時乙○○缺錢，希望我借他一點錢，所以
    以該車便宜賣他，乙○○再向銀行貸款，貸款由他負擔。正好甲○○要買車，所
    以乙○○要以該車轉移一些現金，乙○○負擔期間貸款部分。」（原審卷第六三
    頁）；另被告於偵查中供稱：「因我欠地下錢莊二十九萬元急須現金還錢，在翁
    瑞鴻弟弟家碰到翁瑞鴻，翁瑞鴻知道我情形後，他叫我向他買Ｙ八－二二二一汽
    車，然後向銀行貸款，再以較便宜之價格轉賣，這樣我即可取得現金，但損失差
    價及手續費。」（見偵查卷第十頁）；復有車輛動產抵押契約書、動產擔保交易
    動產設定登記申請書、本票、委託書、授權書、汽車過戶登記書及汽車新領牌登
    記書等影本在卷足稽，足認被告因負債需錢甚急，而翁瑞鴻亦因入獄服刑在即，
    欲轉賣其所有之車號Ｙ八－二二二一號自用小客車，被告遂與翁瑞鴻合謀，由翁
    瑞鴻先將其所有之自用小客車以賒欠方式轉賣予被告，並由被告持之向台新銀行
    以設定動產抵押權為擔保，告貸取得現款三十一萬元，該款由翁瑞鴻取得，被告
    再將自用小客車委由翁瑞鴻轉賣他人以便取得現金。
  (二)而被告明知其當月沒工作，且收入不穩定，實際上並無償債能力而仍接受翁瑞鴻
    所提之方式，由其向台新銀行告貸，其於貸款之初，即有詐欺台新銀行之犯意甚
    明；再者，被告因積欠地下錢莊二十九萬元而需錢孔急實已無購買自用小客車之
    能力，而翁瑞鴻仍願將其自用小客車以賒欠方式賣予被告，已有違常理，被告向
    台新銀行告貸時並無償債能力本為翁瑞鴻所知，告貸款項三十一萬元復為翁瑞鴻
    所得等情，則被告與翁瑞鴻共同施用詐術使台新銀行陷於錯誤而交付其財物之犯
    行，堪以認定。
  (三)被告於九十年十二月十三日以自用小客車為擔保向台新銀行借款並設定動產抵押
    權已如前述，被告係動產擔保交易之債務人，其後並將該自用小客車透過翁瑞鴻
    出賣予甲○○且旋即由甲○○占有等情，業經證人甲○○、翁瑞鴻等人證述在卷
    ，雖被告辯稱當時並不知係出賣予甲○○且甲○○不在現場等語，惟被告本即欲
    出賣自用小客車予他人而取得現金，此為被告所自承並有被告與甲○○之買賣合
    約書影本附卷可稽，則被告意圖自己之不法利益於為動產擔保交易後，復將標的
    物出賣，實已生損害於債權人台新銀行，被告犯行洵足認定。
三、核被告乙○○所為，係犯動產擔保交易法第三十八條之將動產標的物出賣罪及刑
    法第三百三十九條第一項之詐欺取財罪，被告與翁瑞鴻二人有犯意聯絡及行為分
    擔，均為共同正犯。被告以一行為觸犯動產擔保交易法第三十八條之罪及刑法第
    三百三十九條第一項之罪，應依想像競合犯之法例，從較重之刑法第三百三十九
    條第一項之詐欺取財罪處斷。
四、原審判決以被告事證明確論予被告連續詐欺，處有期徒刑拾月，固非無見，惟查
    ：原審法院未能詳查本案事證，遽認被告亦有詐欺證人甲○○之犯行，實有未洽
    （詳參判決理由貳），被告上訴意旨，否認犯罪固不可採，惟原判決既有上開可
    議，自應由本院撤銷原判決，另予適法判決。爰審酌被告犯罪之動機、目的、手
    段及所造成之危害情狀，量處如主文第二項所示之刑，並諭知易科罰金之折算標
    準，以資懲戒。
貳、不另為無罪諭知部分：
一、公訴意旨另以：乙○○意圖自己之不法所有，於九十年十二月間，向甲○○誆稱
    ：願以二十八萬元之價格出售車號Ｙ八－二二二一號自用小客車，所得款項必全
    數用於清償台新銀行貸款，不足部分保證全數還清，俾將該車過戶與她，並立書
    面契約，使甲○○陷於錯誤而交付二十八萬元，甲○○於訂約日之三或四日後佔
    有該自用小客車，詎乙○○未將該二十八萬元用於清償銀行貸款，更未繳納銀行
    貸款之本息，至該車於九十一年三月十四日被台新銀行取回，致甲○○受有損害
    ，因認乙○○觸犯刑法詐欺罪嫌云云。
二、按犯罪事實應依證據認定之，無證據不得認定犯罪事實；又不能證明被告犯罪者
    ，應諭知無罪之判決，刑事訴訟法第一百五十四條第二項、第三百零一條第一項
    分別定有明文。又所謂認定犯罪事實之證據，係指足以認定被告確有犯罪行為之
    積極證據而言，如未發現相當證據，或證據不足以證明，自不能以推測或擬制之
    方法，以為裁判基礎。且告訴人之告訴，係以使被告受刑事訴追為目的，是其陳
    述是否與事實相符，仍應調查其他事實以資審認，始得為不利被告之認定。又認
    定不利於被告之事實，需依積極證據，茍積極證據不足為不利於被告事實之認定
    時，即應為有利於被告之認定，更不必有何有利之證據。次按，刑事訴訟上證明
    之資料，無論其為直接證據或間接證據，均須達於通常一般人均不致於有所懷疑
    ，而得確信其為真實之程度，始得據為有罪之認定，若其關於被告是否犯罪之證
    明未能達此程度，而有合理性懷疑之存在，致使無從形成有罪之確信，根據「罪
    證有疑，利於被告」之證據法則，即不得遽為不利被告之認定，其以情況證據（
    即間接證據）斷罪時，尤須基於該證據在直接關係上所可證明之他項情況事實，
    本乎推理作用足以確證被告有罪，方為合法，不得徒憑主觀上之推想，將一般經
    驗上有利被告之其他合理情況逕予排除，此有最高法院七十六年度台上字第四九
    八六號、三十二年度上字六七號判例參照。
三、訊據被告堅詞否認詐欺甲○○，辯稱：「我不認識甲○○，不知道翁瑞鴻將車賣
    給何人，我從未看過車子，也未使用過車子，我沒有欺騙他們」等語。
四、經查：
  (一)告訴人甲○○於本院準備程序時陳稱：「翁瑞鴻說被告有車可賣給我，並告訴我
    他向銀行貸款，要我先不要過戶，等錢下來再過戶，時間約二到三年，車子是我
    使用中，但貸款由被告繳納，翁瑞鴻告訴我車款要二十八萬元。我二十八萬元交
    給翁瑞鴻，翁瑞鴻再交給被告，我有看到，但金額我不清楚。」（見本院卷第三
    七頁、第四十二頁），是告訴人與被告買賣自用小客車均是由翁瑞鴻與告訴人交
    涉，告訴人所稱價金二十八萬元亦是交予翁瑞鴻而非被告，且此自用小客車買賣
    是由翁瑞鴻居中促成，被告與告訴人並無直接接觸買賣事宜，則被告自無法向告
    訴人施行詐術，因此，尚難僅憑告訴人之指訴，即認被告有如告訴人所訴之詐欺
    犯行。
  (二)被告於原審偵審及本院審理時均稱：「我不認識甲○○。翁瑞鴻車要轉賣給何人
    ，我不知道。」等語，是被告若知買受人係甲○○，衡情當不致整個交易過程彼
    此均未接觸見面，且縱如證人甲○○所述其確於簽約時在現場並交付現款，自應
    將現款交付給被告而非翁瑞鴻，但其竟將買車車款交給翁瑞鴻，實有違常情。是
    本件關於自用小客車之買賣，雖形式上買賣時所有人是被告，惟因向台新銀行告
    貸之款項尚未核撥，翁瑞鴻此時實仍以權利人自居，則翁瑞鴻與甲○○交涉買賣
    自用小客車事宜，被告是否知情，已非無疑。故被告雖有欲出賣自用小客車之意
    思，然實際交易既是由翁瑞鴻主導，被告既未參與，自難認其有何詐欺行為，此
    外，復查無其他證據可證被告有詐欺告訴人甲○○之情事。從而，被告此部分犯
    罪自屬不能證明，惟公訴人既認此部分事實與前揭有罪部分有連續犯裁判上一罪
    關係，此部分自不另為無罪之諭知。
據上論斷，應依刑事訴訟法第三百六十九條第一項前段、第三百六十四條、第二百九
十九條第一項前段，動產擔保交易法第三十八條，刑法第十一條前段、第二十八條、
第三百三十九條第一項、第五十五條、第四十一條第一項，罰金罰鍰提高標準條例第
一條前段、第二條，判決如主文。
本案經檢察官邱克斌到庭執行職務。
中    華    民    國      九十三      年      十二      月    三十一    日
                                  臺灣高等法院臺南分院刑事第二庭
                                      審判長法官  葉    居    正
                                            法官  莊    俊    華
                                            法官  林    勝    木
右正本證明與原本無異。
不得上訴。
                                      法院書記官  吳    秋    賢
中    華    民    國      九十四      年      一      月       三       日
附錄法條：
刑法第三百三十九條第一項：
意圖為自己或第三人不法之所有，以詐術使人將本人或第三人之物交付者，處五年以
下有期徒刑、拘役或科或併科一千元以下罰金。
動產擔保交易法第三十八條：
動產擔保交易之債務人，意圖不法之利益，將標的物遷移、出賣、出質、移轉、抵押
或為其他處分，致生損害於債權人者，處三年以下有期徒刑、拘役或科或併科六千元
以下之罰金。
